【裁判字號】    99,訴,253
【裁判日期】    990709
【裁判案由】    塗銷所有權移轉登記
【裁判全文】
臺灣彰化地方法院民事判決  99年度訴字第253號
原      告  台新國際商業銀行股份有限公司
法定代理人  丁○○
訴訟代理人  戊○○
被      告  甲○○
            乙○○
上  一  人
訴訟代理人  張益隆律師
複 代理 人  丙○○
上列當事人間請求塗銷所有權移轉登記事件，本院於民國99年6
月23日言詞辯論終結，判決如下：
    主      文
原告之訴駁回。
訴訟費用新臺幣伍仟玖佰伍拾元由原告負擔。
    事實及理由
一、被告甲○○經合法通知，未於言詞辯論期日到場，核無民事
    訴訟法第386條所列各款情形，爰依原告之聲請，由其一造
    辯論而為判決。
二、原告起訴主張：被告甲○○於民國於93年1月3日向原告申請
    卡號0000000000000000之現金卡使用，詎被告至99年3月2日
    止，消費記帳尚餘新臺幣（下同）543,058元（內含消費本
    金295,845元、利息247,213元）未按期給付，目前已逾期達
    1452天。查被告甲○○於95年2月3日帳款即開始逾期，竟於
    96年10月3日，就坐落彰化縣鹿港鎮○○段545地號土地及其
    上建號7號即門牌號碼彰化縣鹿港鎮○○路158號建物【下稱
    系爭不動產】之應有部分1/3所有權以買賣為原因移轉登記
    予其姪子即被告乙○○，顯有脫產之嫌疑，被告間為避免被
    告甲○○債務問題，導致其不動產持分遭各債權銀行強制執
    行，竟於96年10月3日將該系爭不動產應有部分1/3所有權完
    成移轉登記，足證被告間移轉系爭不動產應有部分1/3所有
    權之行為，乃係「通謀虛偽意思表示」，其目的在逃避債權
    人之追償，且該系爭不動產之移轉時間又在被告甲○○債務
    發生逾期未清償之後，故以買賣行為之名行脫產之實至為明
    顯，依民法第87條第1項之規定，其法律行為應屬無效，依
    民法第113條之規定，無效法律行為之當事人，於行為當時
    知其無效，或可得而知者，應負回復原狀或損害賠償之責任
    。又按債務人怠於行使權利時，債權人因保全債權，得以自
    己之名義，行使其權利，民法第242條定有明文。被告間之
    買賣關係及系爭不動產所有權移轉行為若為通謀虛偽意思，
    則依民法113條之規定應回復原狀，爰先位請求確認被告間
    就系爭不動產應有部分1/3所有權之買賣契約關係不存在，
    ，並依民法第242條代位被告甲○○請求被告乙○○塗銷所
    有權移轉登記。又如認被告間之買賣契約非屬通謀虛偽意思
    表示而有效，因債務人所有之財產除對於特定債權人設有擔
    保物權外，應為一切債務之總擔保，倘債務人財產已不足清
    償一切債務時，而竟將財產惡意脫產他人，且非用以清償具
    有優先受償權之債務，對於普通債權人甚不公平，即難謂無
    詐害行為。今被告甲○○將系爭不動產應有部分1/3所有權
    以買賣之名移轉登記為其姪子即被告甲○○所有，然被告甲
    ○○於負債期間曾求助其家人，被告乙○○對被告甲○○之
    財務狀況應無不知之道理，難謂被告間無惡意脫產之嫌，顯
    為有害及債權之行為，則備位依民法第244條第2項之規定，
    債權人得聲請法院撤銷之及請求回復登記等語。並聲明：(一)
    先位聲明：1.確認被告甲○○與被告乙○○間就系爭不動產
    應有部分1/3所有權之買賣契約關係不存在。2.被告乙○○
    應就系爭不動產應有部分1/3所有權於96年10月3日以買賣為
    原因所為之所有權移轉登記予以塗銷。(二)備位聲明：1.被告
    甲○○與被告乙○○間就系爭不動產應有部分1/3所有權所
    為之買賣債權行為及所有權移轉登記之物權行為均應予撤銷
    。2.被告乙○○應就系爭不動產應有部分1/3所有權於96年
    10月3日以買賣為原因所為之所有權移轉登記予以塗銷。
三、被告甲○○未於言詞辯論期日到場，亦未提出書狀，作何聲
    明或陳述。被告乙○○則以：被告乙○○之父即訴外人朱子
    宏，與被告甲○○係兄弟，系爭不動產原為訴外人朱子宏、
    朱子傑及被告甲○○3人分別共有，所有權應有部分各為1/3
    ，訴外人朱子宏、朱子傑及被告甲○○3人並於72年4月19日
    向彰化縣鹿港鎮信用合作社借款，且設定本金最高限額500
    萬元之抵押權為擔保，嗣後於82年2月20日變更登記為設定
    本金最高限額1080萬元之抵押權，借款900萬元，由訴外人
    朱子宏、朱子傑及被告甲○○均分，即每人各借得300萬元
    。另被告甲○○因陸續借貸而積欠訴外人朱子宏500萬元債
    務，乃於92年3月3日以系爭不動產所有權應有部分1/3設定
    500萬元抵押權予訴外人朱子宏。嗣被告甲○○無力償還前
    向彰化縣鹿港鎮信用合作社之抵押借款（尚有100萬元本金
    債務未償）及積欠訴外人朱子宏之500萬元借款債務，乃將
    系爭不動產所有權應有部分1/3出售予被告乙○○，並約定
    由被告乙○○承擔被告甲○○對彰化縣鹿港鎮信用合作社之
    抵押借款債務及以被告甲○○對被告乙○○之父朱子宏之50
    0萬元抵押債務為抵償，作為支付買賣價金之方式，上開買
    賣契約屬實，而非通謀虛偽意思表示，且此有償行為並未損
    害原告利益，自無詐害原告普通債權之情事等語，資為抗辯
    。並聲明：原告之訴駁回。
四、查原告主張被告甲○○於93年1月3日向原告申請卡號000000
    0000000000之現金卡使用，迄99年3月2日止，消費記帳尚餘
    543,058元（內含消費本金295,845元、利息247,213元）未
    按期清償。嗣被告甲○○於96年10月3日，以買賣為原因，
    將系爭不動產之所有權應有部分1/3移轉登記為其姪子即被
    告乙○○所有之事實，業據提出現金卡申請書、催收帳卡查
    詢、土地及建物登記第二類謄本及異動索引附卷可稽(參本
    院卷第8至15頁)，核屬相符，且為被告乙○○所不爭執，另
    被告甲○○對於原告主張之前開事實，已於相當時期受合法
    之通知，而於言詞辯論期日不到場，亦未提出準備書狀爭執
    ，依民事訴訟法第280條第3項準用同條第1項之規定，應視
    同自認，是原告上開主張，自堪信為真實。
五、得心證之理由：
（一）按表意人與相對人通謀而為虛偽意思表示者，其意思表示
      無效，民法第87條第1項前段定有明文。惟所謂通謀虛偽
      表示，係指表意人與相對人相互明知為非真意之表示而言
      ，故表意人之相對人不僅須知表意人非真意，並須就表意
      人非真意之表示相與為非真意之合意，始為相當。在贈與
      或買賣契約，不能僅因契約當事人間有特殊親誼關係或價
      金之交付不實，即謂該贈與或買賣係通謀虛偽成立。且第
      三人主張表意人與相對人通謀而為虛偽意思表示者，該第
      三人應負舉證之責（最高法院51年臺上字第215號判例、
      86年度臺上字第3865 號判決、48年臺上字第29號判例參
      照）。又民事訴訟如係由原告主張權利者，應先由原告負
      舉證之責，若原告先不能舉證，以證實自己主張之事實為
      真實，則被告就其抗辯事實即令不能舉證，或其所舉證據
      尚有疵累，亦應駁回原告之請求（最高法院17年上字第91
      7號判例意旨參照）。原告主張被告甲○○與被告乙○○
      間就系爭不動產所有權應有部分1/3所為之買賣係通謀虛
      偽意思表示，應為無效云云，為被告乙○○所否認，並以
      前揭情詞置辯。經查，被告乙○○辯稱其向被告甲○○購
      買系爭不動產，係約定由被告乙○○承擔被告甲○○對彰
      化縣鹿港鎮信用合作社之抵押債務及以被告甲○○對被告
      乙○○之父朱子宏之500萬元抵押債務為抵償，作為支付
      買賣價金之方式等事實，業據被告乙○○提出買賣契約書
      影本、訴外人朱子宏出具之抵押權清償證明書、不動產標
      示附表及系爭不動產之土地、建物登記謄本等件為憑，核
      與被告乙○○所辯情節相符，原告亦陳稱對於被告乙○○
      所稱之事實不爭執，自堪信被告乙○○上開抗辯為真，足
      證被告間確有買賣關係存在，況被告乙○○於買受被告甲
      ○○之系爭不動產應有部分1/3所有權後，亦已確實承擔
      被告甲○○對彰化縣鹿港鎮信用合作社之抵押債務而成為
      抵押債務人，且被告乙○○之父即訴外人朱子宏亦承擔被
      告乙○○對被告甲○○之給付買賣價金債務並以對被告甲
      ○○之500萬元抵押債權為抵償，業如前述，則被告乙○
      ○取得系爭不動產應有部分1/3所有權，已支付被告甲○
      ○相當對價，其等間就系爭不動產應有部分1/3所有權之
      買賣，應非通謀虛偽意思表示，是被告乙○○辯稱上開買
      賣並非通謀虛偽意思表示等語，洵屬有據。此外，原告原
      告未能舉證證明被告間就系爭不動產應有部分1/3所有權
      之買賣，係通謀而為虛偽意思表示，是以原告主張被告間
      就系爭不動產應有部分1/3所有權之買賣為通謀虛偽意思
      表示而屬無效云云，要非可採。從而，原告先位聲明請求
      確認被告甲○○與被告乙○○間就系爭不動產應有部分
      1/3所有權之買賣契約關係不存在，及被告乙○○應就系
      爭不動產應有部分1/3所有權於96年10月3日以買賣為原因
      所為之所有權移轉登記予以塗銷，難認有據，不應准許。
（二）按民法第244條明定：「債務人所為之無償行為，有害及
      債權者，債權人得聲請法院撤銷之。」、「債務人所為之
      有償行為，於行為時明知有損害於債權人之權利者，以受
      益人於受益時亦知其情事者為限，債權人得聲請法院撤銷
      之」。依此規定，債權人依民法第244條規定，撤銷債務
      人所為之無償或有償行為者，須為債務人所為者為法律行
      為，而其法律行為有害於債權人，且其法律行為係以財產
      權為目的，如為有償之法律行為，債務人於行為時，須明
      知其行為有害於債權人，受益人於受益時，亦明知其事情
      ，始足當之（最高法院42年臺上字第323號判例意旨參照
      ）。次按民法第244條第1、2項所稱之無償或有償行為，
      係以債務人與第三人間之行為是否互為對價關係之給付為
      其區別之標準。而買賣為雙務契約，買受人對於出賣人有
      交付約定價金之義務，出賣人對買受人則負交付標的物及
      使其取得所有權之義務，此項互負之義務即有對價關係。
      又按債務人出賣其財產非必生減少資力之結果，苟出賣之
      財產已獲得相當之對價，用以清償具有優先受償權之債務
      ，則一方面減少其財產，一方面減少其債務，其對於普通
      債權人，即難謂為詐害行為；債務已屆清償期，債務人就
      既存債務為清償者，固生減少積極財產之結果，但同時亦
      減少其消極財產，於債務人之資力並無影響，不得指為民
      法第244條第1項或第2項之詐害行為（最高法院51年臺上
      字第302號判例、55年臺上字第2839號判例參照）。經查
      ，本件被告甲○○出售系爭不動產應有部分1/3所有權予
      被告乙○○，乃係約定由被告乙○○承擔被告甲○○對彰
      化縣鹿港鎮信用合作社以系爭不動產應有部分1/3所有權
      為標的設定之抵押債務，另被告甲○○對訴外人朱子宏以
      系爭不動產應有部分1/3所有權為標的設定之抵押債務亦
      與買賣價金相抵償，前已敘明，堪認被告甲○○出售系爭
      不動產應有部分1/3所有權已取得相當之對價，且其取得
      之對價，復用以清償系爭不動產應有部分1/3所有權對訴
      外人朱子宏之抵押債務，且被告乙○○並因該買賣承擔系
      爭不動產應有部分1/3所有權向彰化縣鹿港鎮信用合作社
      借貸之抵押債務，尚難認有損害普通債權人即原告之權利
      可言。是被告間就系爭不動產應有部分1/3所有權之買賣
      行為及所有權移轉登記之物權行為，顯亦難認有何詐害原
      告債權之情事。準此，原告訴請依民法第244條規定，撤
      銷被告間就系爭不動產應有部分1/3所有權買賣之債權及
      物權行為，並請求塗銷所有權移轉登記，自無理由。
六、綜上所述，被告甲○○及被告乙○○間就系爭不動產應有部
    分1/3所有權之買賣債權行為及所有權移轉登記之物權行為
    ，並非通謀虛偽意思表示，且無證據證明有何詐害原告債權
    之情事，均已如前述。從而，原告依通謀虛偽意思表示及撤
    銷詐害行為等法律關係，訴請判決如其先、備位之聲明所示
    ，均無理由，不應准許。
七、本件事證已臻明確，兩造其餘之攻擊防禦方法及所提之證據
    ，核與判決結果不生影響，爰毋庸一一論述，併此敘明。
八、訴訟費用負擔之依據：民事訴訟法第78條。
中    華    民    國    99    年    7    月    9    日
                  民事第三庭    法  官  尚安雅
以上正本係照原本作成。
如對判決上訴，應於判決送達後20日內向本院提出上訴狀（須附
繕本）。如委任律師提起上訴者，應一併繳納上訴審裁判費。
中    華    民    國    99    年    7    月    15   日
                                書記官  陳文俊

司法院資訊處製作；財團法人民間司法改革基金會備份。
